【裁判字號】    92,台上,4121
【裁判日期】    920730
【裁判案由】    違反貪污治罪條例
【裁判全文】
最高法院刑事判決                              九十二年度台上字第四一二一號
    上  訴  人  丙○○
    選任辯護人  林菊芳
    上  訴  人  甲○○
    選任辯護人  郭啟榮律師
    上  訴  人  乙○○
右上訴人等因違反貪污治罪條例案件，不服台灣高等法院中華民國九十一年七月十一
日第二審判決（九十年度上訴字第二九二八號，起訴案號：台灣板橋地方法院檢察署
八十九年度偵字第二二四四五號）提起上訴，本院判決如左：
    主  文
原判決撤銷，發回台灣高等法院。
    理  由
本件原判決撤銷第一審關於上訴人丙○○、甲○○、乙○○等人部分之科刑判決，改
判仍論上訴人等三人以共同依據法令從事公務之人員，對於監督之事務，直接圖利罪
，各判處丙○○有期徒刑拾年，褫奪公權伍年；甲○○有期徒刑陸年，褫奪公權肆年
；乙○○有期徒刑肆年，褫奪公權參年；並諭知丙○○、乙○○、甲○○共同所得之
新台幣（下同）壹仟參佰伍拾伍萬零肆佰元應予連帶追繳沒收，如全部或一部無法追
繳時，應以其財產連帶抵償之，固非無見。
惟查：（一）按科刑之判決書，其宣示之主文，與所記載之事實及說明之理由，必須
互相適合，否則即屬判決理由矛盾之當然違背法令，自足構成撤銷之原因。本件原判
決主文諭知：上訴人等三人共同所得壹仟參佰伍拾伍萬零肆佰元應予連帶追繳沒收，
如全部或一部無法追繳時，應以其等財產連帶抵償之；其事實欄亦載明「丙○○明知
……竟為圖得違法經營棄土場之不法利益，對應積極監督之事務，故意不為監督促使
鄉公所內相關主管人員取締處罰、舉發，藉以繼續違規營運，並獲取一千零十萬六千
三百元之不法利益。另甲○○、乙○○則各分得一百四十四萬四千一百元及二百萬元
」等情（詳原判決第六頁第一行），惟於理由欄又謂上訴人「甲○○由配偶黃美雲代
收之現金及支票部分，則共一百三十四萬四千一百元……足見被告丙○○、甲○○於
經營棄土場期間，分別所獲取之利益依序各為一千零十萬六千三百元及一百三十四萬
四千一百元無訛」等旨（詳原判決第十八頁第七行至第十三行）。則上訴人甲○○所
得究係一百三十四萬四千一百元抑一百四十四萬四千一百元，其主文、事實及理由所
載已有不一，即難認適法。又原判決就上訴人乙○○、甲○○究係依據法令從事公務
之人員，而與丙○○共犯貪污治罪條例之罪者，抑係同條例第三條所規定與第二條之
人員共犯同條例之罪者，事實既未明白認定，理由之說明，即欠缺事實之依據，亦與
所宣告之主文，不相適合，同有違誤。（二）原判決理由五、敘明上訴人甲○○供稱
：伊與上訴人丙○○、乙○○共同經營棄土場，三人約定所得分配比例為｜丙○○占
百分之五十、甲○○及乙○○各占百分之二十五等旨，然依原判決事實所載三人所分
配之所得金額分別為丙○○：一千零十萬六千三百元、甲○○：一百四十四萬四千一
百元、乙○○：二百萬元，其所得金額與約定分配比例顯不相當，其故安在？又據上
訴人甲○○供謂：伊看過帳冊，總共進入傾倒廢土之車次有三萬三千或三萬六千台車
次，一車次一千二百元，每天有三百台入場等語（詳偵查卷第二二四四五號卷第一二
九頁反面、第一審卷(三)第一九三、一九四頁），乙○○亦供述：有時百來輛，有時三
百台之間，平均一百五十台至三百台之間，每台一千二百元（詳偵查卷第二二四四五
號卷第一四五頁），證人王進豐證稱：大約每天二百多部車進入等語（第一審卷(二)第
三五三頁），且依扣案帳冊第一至三十七頁所載民國八十五年三月初至同月十八日間
進場車輛台數，在短短十八日間，進入上開棄土場之車次已超過一五、○○○台以上
（詳偵查卷第二四四至二八○頁），如果非虛，則以之估算該棄土場經營三個月至四
個月之所得，亦應遠逾原判決所認定之一千三百五十五萬零四百元以上。又據證人王
進豐證稱：乙○○在棄土場現收金部分有六、七百萬元，並未記入帳冊（第一審卷(二)
第三五二頁）；及稱：「最早好像是吳健菘記帳」等語（偵查卷第二二七頁反面），
如果屬實，原審是否得僅憑扣案由王進豐記載帳冊上所載之金額為計算上訴人等經營
所得，不無研求之餘地。上訴人等獲取利得金額究係多少？攸關應追繳沒收數額之認
定，自應詳加調查，在事實欄明白記載並說明其依憑之證據，方屬適法。原判決僅依
帳冊之記載為憑，似嫌疏漏。（三）原判決事實認定：上訴人等三人於泰北磚廠股份
有限公司（以下稱泰北公司）尚未申請領得填方工程雜項執照前，即自八十五年三月
間某日起至同年六月底止（確實日期均不詳），以泰北公司及蘇慶章所有座落台北縣
林口鄉○○段中湖小段第一一六地號等二十一筆土地經營棄土場，每日均係二十四小
時營業（分二班制），視卡車大小每傾倒一車次則收費一千元或一千二百元不等，提
供不特定之卡車載往該處傾倒廢土、污泥等建築廢棄物……及至八十五年四月間，因
前台灣省政府住宅及都市發展局（下稱省住都局）通知履勘，經林三聖前往現場，發
覺該處已遭人傾倒廢土，責問丙○○後，丙○○始派人架設圍籬，停止經營等情。如
果非虛，則上訴人等三人經營棄土場之時間，究於八十五年四月間抑六月間停止經營
？其事實之記載前後不一，已嫌矛盾。次據證人林三聖證稱：「（問：你們公司於何
時發現丙○○、陳文福等人非法在上述等處土地內傾倒廢土、經營棄土場？）是在他
們傾倒了約三個月左右之後，大約是八十五年二月上旬至八十五年四月下旬之期間」
（詳他字卷第十九頁）；證人陳文福於警訊中證謂：「大約於簽立協議書（即八十五
年一月十七日）後數日，即受僱前往該廢土場工作」、「因家人不讓我在那裡工作，
做一個月，過完年後即未去上班了」（偵查卷第二十頁反面、第一審卷(一)第二一四、
二一五頁）；證人吳健菘於偵查中證述：「我記得八十五年初，確定是農曆過年前還
不到一個月時受僱丙○○……我大約三、四個月不到四個月就離開了」各等語（詳偵
字卷第一一二頁），如果無訛，上訴人等應於八十五年三月之前，即已開始經營棄土
場。雖原判決理由三、說明「證人所稱被告等人應於八十五年一月底某日，即開始經
營棄土場。然依扣案帳冊所載，被告丙○○、甲○○等簽收現金及支票之日期，係自
八十五年三月間起至同年六月底止。且本件係於八十五年間發生，距案發時已近四年
之久，證人陳文福、吳健菘能否清楚記憶日期，已有可疑……依扣案經營棄土場期間
記載之帳冊所示，被告丙○○等簽收現金及支票之日期，係自八十五年三月間起至同
年六月底止，以本件係被告丙○○、甲○○共同出資，倘二人係自八十五年一月開始
經營，衡情二人應不可能於八十五年三月初，始前去取款，被告三人經營期間應係八
十五年三月間某日起至同年六月底止」等旨，上開證人陳文福、吳健菘雖未陳明詳細
之日期，惟均供以客觀可供查考之「簽約日（八十五年一月十七日）」及「該年度農
曆年（八十五年二月十八日）」為推算日，參酌前述證人林三聖之證言以觀，原判決
認定上訴人等經營期間應係八十五年三月間某日起等情，即難謂與卷內證據資料相符
。且證人王進豐既證稱：「最早好像是吳健菘記帳」等語（同上偵查卷第二二七頁反
面），如果屬實，則在王進豐為上開帳冊登載之前是否確有他人記帳？原審未予查明
，復未採信證人上開證言，逕以王進豐所載帳冊為棄土場經營起訖期間，同有未合。
又證人李正隆於原審證稱：「（問：八十五年丙○○鄉長有無請你到本件棄土場於其
周圍設置圍籬？）有，我圍了二米多高，設置的確實時間我忘了，該棄土場經我設置
圍籬後連車子都無法通過」（原審卷第二三四頁），上訴人丙○○亦供明：「（問：
回填時間為何？）八十五年四月以前就已經回填完畢」（詳同上偵查卷第一三六頁）
，如果無訛，則該棄土場，自八十五年四月圍籬後，是否仍得繼續經營供人傾倒，非
無疑問，原審未予釐清，就其起訖時間之認定，前後矛盾且與卷存資料有殊，自有未
合。（四）按刑法上之牽連犯，係指行為者意念中欲犯某罪，而其實施犯罪之方法，
或其實施犯罪之結果，觸犯行為人目的行為以外之其他罪名而言。所牽連犯之數行為
間，有無方法或結果行為與目的行為之牽連關係存在，應參酌行為時客觀的事實以為
決定，亦即在客觀上認其方法或結果行為，與犯罪之目的行為，有不可分離之直接密
切關係，即克成立。原判決事實欄既認定「丙○○明知依前開內政部『營建廢棄土處
理方案』規定，對於未經依法申請許可，不得設置『棄土場』，且本件二十一筆山坡
地，未先擬具水土保持計劃，送請目的事業主管機關會同主管機關核定，擅自設置棄
土場供人傾倒廢土、污泥等建築廢棄物，違規不當使用山坡地，不符合內政部訂頒『
營建剩餘土石方處理方案』之規定，已有違反廢棄物清理法第二十五條第二款及山坡
地保育利用條例第三十五條第一項第四款、水土保持法第三十三條之行為，本有積極
監察督促鄉公所主管人員查報取締處罰或舉發之作為義務，竟為圖得違法經營棄土場
之不法利益，對應積極監督之事務，故意不為監督促使鄉公所內相關主管人員取締處
罰、舉發，藉以繼續違規營運」等情。顯係認上訴人以經營棄土場圖利為目的，於明
知其所經營之棄土場違法，而以故意不為監督、取締之方法，以達其繼續違規營運得
利之目的。則上訴人上開違法經營棄土場與圖利間，已有方法結果之牽連關係，如其
在經營棄土場違反山坡地保育利用條例或水土保持法相關規定致觸犯刑罰時，除其主
觀上有另行起意犯罪之故意外，尚難認之與圖利罪間無牽連犯裁判上一罪之關係，而
得併合處罰。原判決理由十五、以「被告等非法經營廢土場，客觀上並非必須以圖利
方式為之，二者顯無不可分之關係（此與一般行賄公務員後，藉以經營色情、賭博情
況相同），自不成立牽連犯」等旨，其所持法律見解，已有可議。而就該部分是否構
成犯罪，不予調查審理，顯與其事實之認定矛盾齟齬，於法亦有未合。（五）按原判
決所適用之八十一年七月十七日修正公布之貪污治罪條例，其第八條後段所謂在偵查
中自白，係指被告對於自己所為已經構成犯罪要件之事實，在偵查中向有偵查犯罪職
權之公務員坦白陳述而言；至於對阻卻責任或阻卻違法之事由，有所主張或辯解，乃
辯護權之行使，仍不失為自白。查原判決理由七、已敘明「被告甲○○於偵查中供稱
：於廢土場經營期間即知違法經營，於知悉上情後，該廢土場仍有繼續經營等語」（
詳原判決第二○頁），並以之為認定上訴人等人均係明知該廢土場未經許可，仍共同
經營之證據之一，則上訴人甲○○是否已在偵查中自白，非無研求之餘地，惟原判決
於理由十四、竟謂：「另被告甲○○於偵查中並未自白犯罪」等旨，其判決理由亦有
前後矛盾之違誤。（六）原判決於判決理由中敘明上訴人等人所為係犯貪污治罪條例
第六條第一項第四款之對於監督之事務直接圖利罪，並以上訴人等行為後，該條例已
修正，經比較新舊法，認應適用八十一年七月十七日修正公布之貪污治罪條例第六條
第一項第四款論處等旨。查該條例於九十年十一月七日再度修正公布，其中就第六條
第一項第四款之犯罪構成要件同時修正為「對於主管或監督之事務，明知違背法令，
直接或間接圖自己或其他私人不法利益，因而獲得利益者」，核與修正前之犯罪構成
要件不同。原判決僅就新舊法刑度之輕重為比較，而於上訴人等所為是否該當於上開
修正後之犯罪構成要件，則未有所說明，亦嫌判決理由不備。以上或為上訴意旨所指
摘，或為本院得依職權調查之事項，應認原判決有撤銷發回之原因。
據上論結，應依刑事訴訟法第三百九十七條、第四百零一條，判決如主文。
中      華      民      國    九十二    年      七      月     三十     日
                              最高法院刑事第十庭
                                  審判長法官  林  增  福
                                        法官  邵  燕  玲
                                        法官  吳  昆  仁
                                        法官  惠  光  霞
                                        法官  郭  毓  洲
      右正本證明與原本無異
                                              書  記  官
中      華      民      國    九十二    年      八      月      五      日


司法院資訊處製作；財團法人民間司法改革基金會備份。
